ACORDAO-COMPLETO-2566416

ACÓRDÃO 10447/2022 ATA 42/2022 - PRIMEIRA CÂMARA

VISTOS, relatados e discutidos estes embargos de declaração opostos contra o Acórdão 364/2022-TCU-Primeira Câmara.
ACORDAM os ministros do Tribunal de Contas da União, reunidos em sessão da 1ª Câmara, diante das razões expostas pelo relator, em:
9.1. com fulcro no art. 34 da Lei nº 8.443/92 c/c o art. 287 do RI/TCU, conhecer dos embargos de declaração e, no mérito, dar-lhes provimento parcial, tornando insubsistente o item 1.7.2.1 do Acórdão 364/2022-TCU-Primeira Câmara, mantendo a apreciação pela ilegalidade do ato de concessão inicial de aposentadoria da Sra. Antoinette Oliveira Blackman (52036/2018, peça 3) ;
9.2. determinar ao Senado Federal que: 
9.2.1. no prazo de 15 (quinze) dias, com base no art. 262, caput, do Regimento Interno do TCU, c/c art. 19, II, da IN TCU 78/2018, transforme a rubrica de "quintos" em parcela compensatória, conforme determinado no item 9.2.3 do Acórdão 2602/2013-TCU-Plenário, a partir da data de ciência do acórdão pelo Senado Federal, aplicando, se for o caso, as devidas absorções da parcela compensatória até a data da aposentadoria da interessada, e ajustando o cálculo das remunerações da servidora que compõem a média das remunerações;
9.2.2. dê ciência do inteiro teor desta deliberação à interessada, alertando-a de que o efeito suspensivo proveniente da interposição de eventuais recursos perante o Tribunal não a exime da devolução dos valores percebidos indevidamente após a respectiva notificação, caso esses não sejam providos, devendo encaminhar os comprovantes dessa notificação a esta Corte no prazo de até 30 (trinta) dias;
9.2.3. cadastre novo ato de concessão de aposentadoria livre da irregularidade apontada, submetendo-o no prazo de 30 (trinta) dias à apreciação deste Tribunal, nos termos dos arts. 262, caput e § 2º, do RI/TCU e 19, § 3º, da Instrução Normativa TCU 78/2018;
9.3. encerrar o processo e arquivar os presentes autos.

ATOS DE APOSENTADORIA - Embargos de declaração.

Primeira Câmara

Senado Federal.

3. Interessados/Responsáveis/Recorrentes:
3.1. Interessados: Antoinette Oliveira Blackman (XXX.340.227-XX); Auditoria do Senado Federal ().
3.2. Recorrente: Senado Federal ().

13.1. Ministros presentes: Walton Alencar Rodrigues (Presidente), Benjamin Zymler e Vital do Rêgo.
13.2. Ministro-Substituto convocado: Weder de Oliveira (Relator).
13.3. Ministro-Substituto presente: Augusto Sherman Cavalcanti.

WEDER DE OLIVEIRA

Ministro-Substituto Weder de Oliveira.

Em exame, embargos de declaração opostos pela Advocacia do Senado Federal contra o Acórdão 364/2022-TCU-Primeira Câmara, de minha relatoria, o qual apreciou pela ilegalidade a aposentadoria da Sra. Antoinette Oliveira Blackman.
Reproduzo, com ajustes de forma, instrução elaborada pelo auditor da Secretaria de Fiscalização de Integridade de Atos e Pagamentos de Pessoal e de Benefícios Sociais (Sefip) , o qual contou com a anuência do diretor da unidade (peças 21 e 22) :
" (...) HISTÓRICO
2.	Esta Corte de Contas, por meio do Acórdão 364/2022-TCU-Primeira Câmara, de relatoria do Ministro-Substituto Weder de Oliveira, apreciou pela ilegalidade o ato de aposentadoria da Sra. Antoinette Oliveira Balckman, em razão da incorporação de quintos após a data limite de 8/4/1998. Na ocasião, o TCU fez as seguintes determinações (peça 8) :
' (...) 
1.7. Determinações:
	1.7.1. dispensar a devolução dos valores indevidamente recebidos, presumidamente, de boa-fé pelo (s) interessado (s) nos termos da Súmula 106 deste Tribunal;
	1.7.2. determinar ao órgão/entidade responsável pela concessão que:
	1.7.2.1. suspenda, no prazo de 15 (quinze) dias, todo e qualquer pagamento concernente ao (s) ato (s) impugnado (s) , adequando a parcela referente à incorporação de quintos/décimos do (a) interessado (a) , conforme modulado pelo STF no âmbito do RE 638.115, comunicando a este Tribunal as providências adotadas, nos termos dos arts. 262, caput, do RI/TCU, e 8º, caput, da Resolução TCU 206/2007;
	1.7.2.2. dê ciência do inteiro teor desta deliberação ao (s) interessado (s) , alertando-o (s) de que o efeito suspensivo proveniente da interposição de eventuais recursos perante o Tribunal não o (s) exime da devolução dos valores percebidos indevidamente após a respectiva notificação, caso esses não sejam providos, devendo encaminhar os comprovantes dessa notificação a esta Corte no prazo de até 30 (trinta) dias;
	1.7.2.3. cadastre novo (s) ato (s) de concessão de aposentadoria livre (s) da (s) irregularidade (s) apontada (s) , submetendo-o (s) no prazo de 30 (trinta) dias à apreciação deste Tribunal, nos termos do art. 262, caput e § 2º, do RI/TCU, e do art. 19, § 3º, da Instrução Normativa TCU 78/2018;
	1.7.3. dar ciência deste acórdão ao órgão/entidade responsável pela concessão, informando que o teor integral da deliberação poderá ser obtido no endereço eletrônico www.tcu.gov.br/acordaos.
	1.7.4. encerrar o processo e arquivar os presentes autos.' (grifo nosso) .
3.	O Senado Federal foi notificado pela Seproc do Acórdão 364/2022-TCU-Primeira Câmara, por meio do ofício 3229, de 2/2/2022 (peças 9 e 10) .
4.	O Senado Federal, por meio de sua Advocacia, opôs embargos de declaração contra o Acórdão 364/2002-TCU-Primeira Câmara, estando as alegações anexadas às peças 11 a 14. 
5.	O Ministro-Relator Weder de Oliveira restituiu os autos à Sefip para reanálise do mérito do ato (peça 17) , registrando o seguinte:
	(...) 
2.	A irregularidade indicada na proposta da Secretaria de Fiscalização de Integridade de Atos e Pagamentos de Pessoal e de Benefícios Sociais (Sefip) , e anuída pelo MP/TCU, foi a incorporação de 6/10 de FC-07, exercida entre 1º/6/1998 e 30/6/2010, conforme consta do ato de aposentadoria (peça 3, p. 3) .
3.	Por essa razão, foi emitida a seguinte determinação ao Senado Federal:
'1.7.2.1. suspenda, no prazo de 15 (quinze) dias, todo e qualquer pagamento concernente ao ato impugnado, adequando a parcela referente à incorporação de quintos/décimos da interessada, conforme modulado pelo STF no âmbito do RE 638.115, comunicando a este Tribunal as providências adotadas, nos termos dos arts. 262, caput, do RI/TCU, e 8º, caput, da Resolução TCU 206/2007'.
4.	O embargante afirma que os quintos incorporados 'fizeram parte da remuneração sobre a qual foi efetuado o cálculo das contribuições', ou seja, houve recolhimento das contribuições previdenciárias incidentes sobre tais parcelas.
5.	Nesse contexto, argumenta que:
' (...) há contradição e obscuridade quanto ao comando constante no item 1.7.2.1, visto que a servidora recebe seus proventos em parcela única, calculada pela média das contribuições e que desde a concessão da aposentadoria não é mais paga a vantagem VPNI, bem como as demais vantagens percebidas anteriormente, quando em atividade. Portanto, não cabe o ajuste dessa parcela VPNI, seguindo o RE 638.115 STF, já que a interessada sequer recebe esta vantagem em seus proventos' (peça 11, p. 6) .
6.	Inicialmente, entendo que não houve a contradição ou a obscuridade alegada, uma vez que a decisão se fundamentou nos elementos constantes nos autos à época da apreciação da aposentadoria, qual seja, a informação de que foram incorporados quintos relativos ao período de 8/4/1998 a 4/9/2001, bem como porque a redação do acórdão é de fácil compreensão, não apresentando defeitos redacionais ou má formulação de conceitos.
7.	Entretanto, tendo em vista que o jurisdicionado acostou aos autos demonstração da forma de cálculo dos proventos de aposentadoria da interessada, restituo o presente processo à Sefip para que reanalise o mérito do ato, propondo, se for o caso, a revisão de ofício do acórdão proferido. 
8.	Ademais, entendo que a situação aqui identificada pode ser inserida como uma das críticas do sistema e-Pessoal, se ainda não foi.
EXAME TÉCNICO
a) alegações de defesa
6.	Em síntese, a advocacia do Senado Federal apresentou nos embargos de declaração com as seguintes alegações (peça 11) :
a) tempestividade do recurso;
b) a servidora aposentou-se com proventos calculados pela média das remunerações, com base no artigo 40, §1º, inciso III, alínea 'b', da Constituição Federal (com redação dada pela Emenda Constitucional 41/2003, sem paridades, segundo a Lei 10.887/2004 e orientações do Acórdão 1176/2015-TCU-Plenário, de relatoria do Ministro André de Carvalho;
c) a interessada recebe os proventos em parcela única 'Proventos (EC 41/2003) ', o que indica impossibilidade de cumprimento do item 1.7.2.1 do Acórdão 364/2022-TCU-Primeira Câmara, que determina adequar a VPNI ao disposto no RE 638.115, ou seja, criar uma Parcela Compensatória para que não ocorra o decesso remuneratório, que, posteriormente, será absorvida por futuros reajustes;
d) os quintos incorporados no período considerado ilegal, de 8/4/1998 a 4/9/2001, fizeram parte da remuneração sobre a qual foi efetuado o cálculo das contribuições, porque houve o recolhimento de contribuição previdenciária relativa a esta parte da VPNI ao longo dos anos trabalhados pela servidora;
e) as vantagens pessoais devem compor o cálculo da média das contribuições, conforme entendimento fixado no Acórdão 1176/2015-TCU-Plenário, de relatoria do Ministro Substituto André de Carvalho;
f) entende que há contradição e obscuridade quanto ao comando constante no item 1.7.2.1, visto que a servidora recebe seus proventos em parcela única, calculada pela média das contribuições e que desde a concessão da aposentadoria não é mais paga a vantagem VPNI, bem como as demais vantagens percebidas anteriormente, quando em atividade. Portanto, não cabe o ajuste dessa parcela VPNI, seguindo o RE 638.115 STF, já que a interessada sequer recebe esta vantagem em seus proventos;
g) ressalta ainda que a servidora havia incorporado a parcela VPNI 06/10 FC07 (Médico) . Esta função de Médico (FC07) foi considerada inerente, por falta de designação formal, nos termos do Despacho 1818/2018- DGER. No entanto, a servidora se aposentou em 4/7/2018, data anterior à determinação da Diretoria-Geral para a aplicação do item 9.2.3 do Acórdão 2602/2013-TCU-Plenário, Ministro-Relator Raimundo Carreiro, visando transformar a VPNI em Parcela Compensatória passível de absorção em virtude de futuros reajustes, o que ocorreu em 12/7/2018. Se ainda tivesse permanecido percebendo a referida vantagem, a parcela VPNI teria sido integralmente transformada em Parcela Compensatória, a partir de 12/7/2018 e sofreria a primeira absorção em 1/1/2019, com o reajuste aplicado à época. Entretanto, ao aposentar-se, a interessada passou a receber a parcela única, com base na EC 41/2003, calculada sobre a média das contribuições.
7.	Foram anexados aos autos:
I) Informação 58/2022-SEAPOS/COBEP/SEGP, relatando a possível contradição no acórdão recorrido e sugerindo a impetração de embargos de declaração (peça 12) ;
II) Parecer da Diretoria Geral do Senado sugerindo a imposição de embargos de declaração (peça 13) ; e
III) Memória de Cálculo das remunerações que compôs a média (peça 14, p. 17-26) .
b) Análise dos embargos interpostos
b.1) tempestividade
8.	O embargante tomou ciência da decisão embargada em 3/2/2022 (peça 10) . O embargo de declaração está datado de 11/2/2022, sendo anexado aos autos em 14/2/2002, estando tempestivo, nos termos do artigo 287, §1º, do Regimento Interno do TCU.
b.2) incidência de contribuição previdenciária
9.	 Com relação a afirmação de que houve incidência de contribuição previdenciária sobre os quintos incorporados pela servidora, observa-se que parcelas indevidas não podem compor a média, independentemente de a servidora ter eventualmente contribuído sobre elas, sem prejuízo de que, nos termos da lei, a interessada possa buscar a devida repetição desse indébito.
10.	Assim, ainda que tenha ocorrido a contribuição previdenciária, é possível determinar a correção ou exclusão de determinada parcela que seja irregular e que entrou na composição da base de cálculo da média das remunerações. 
b.3) quintos após data limite e parcela compensatória
11.	A servidora aposentou-se, em 4/7/2018, com proventos calculados pela média das remunerações, com a incorporação de 6/10 de FC-07 após a data limite permitida de 8/4/1998 (peça 3 e 14, p. 17-28) . Desta forma, entrou no cômputo das remunerações para o cálculo da média o valor dos quintos incorporados. 
12. 	Em 19/3/2015, o Supremo Tribunal Federal (STF) , ao apreciar o Recurso Extraordinário (RE) 638.115/Ceará (Ministro-Relator Gilmar Mendes) , que teve repercussão geral, fixou a seguinte tese: 'Ofende o princípio da legalidade a decisão que conceder a incorporação de quintos pelo exercício de função comissionada no período de 8/4/1998 a 4/9/2001, ante a carência de fundamento legal'.
13.	Em razão dessa decisão do STF, o Acórdão 2248/2005-TCU-Plenário, Ministro-Relator Lincoln Magalhães da Rocha, que permitia a incorporação de quintos no período de 9/4/98 e 4/9/2001, teve sua inconstitucionalidade reconhecida pelo Supremo Tribunal Federal nos autos do Mandado de Segurança 25.763/DF.
14.      	Assim, depois da decisão do Supremo Tribunal Federal no âmbito do RE 638.115/CE, este Tribunal adequou sua jurisprudência e adotou a tese defendida na Decisão 925/1999-Plenário (Ministro-Relator Walton Alencar) e Acórdão 731/2003-TCU-Plenário e 732/2003-Plenário (ambos de Relatoria do Ministro Guilherme Palmeira) , de que a incorporação ou atualização da vantagem de quintos, transformada em Vantagem Pessoal Nominalmente Identificada - VPNI pelo art. 62-A da Lei 8.112/1990, somente era devida até o dia 8/4/1998, conforme previsto no art. 3º da Lei 9.624/1998.
15.	Posteriormente, no supramencionado RE 638.115/CE, cujo resultado final foi proclamado em 18/12/2019, o STF deu provimento a Embargos de Declaração, onde foi proferida a seguinte decisão:
 'Inicialmente, o Tribunal, por maioria, resolvendo questão de ordem suscitada pelo Ministro Dias Toffoli (Presidente) , deliberou que, para a modulação dos efeitos de decisão em julgamento de recursos extraordinários repetitivos, com repercussão geral, nos quais não tenha havido declaração de inconstitucionalidade de ato normativo, é suficiente o quórum de maioria absoluta dos membros do Supremo Tribunal Federal, vencido o Ministro Marco Aurélio, que diverge quanto à formulação da questão de ordem e quanto ao seu mérito. Votaram na questão de ordem os Ministros Luiz Fux e Roberto Barroso. Na sequência, o Ministro Dias Toffoli (Presidente) proclamou o resultado do julgamento deste recurso, ocorrido na sessão virtual de 11.10.2019 a 17.10.2019: 'O Tribunal, por maioria, acolheu parcialmente os embargos de declaração, com efeitos infringentes, para reconhecer indevida a cessação imediata do pagamento dos quintos quando fundado em decisão judicial transitada em julgado, vencida a Ministra Rosa Weber, que rejeitava os embargos. No ponto relativo ao recebimento dos quintos em virtude de decisões administrativas, o Tribunal, em razão de voto médio, rejeitou os embargos e, reconhecendo a ilegitimidade do pagamento dos quintos, modulou os efeitos da decisão de modo que aqueles que continuam recebendo até a presente data em razão de decisão administrativa tenham o pagamento mantido até sua absorção integral por quaisquer reajustes futuros concedidos aos servidores. Os Ministros Ricardo Lewandowski e Celso de Mello proviam os embargos de declaração e modulavam os efeitos da decisão em maior extensão. Ficaram vencidos, nesse ponto, os Ministros Marco Aurélio e Rosa Weber. Por fim, o Tribunal, por maioria, também modulou os efeitos da decisão de mérito do recurso, de modo a garantir que aqueles que continuam recebendo os quintos até a presente data por força de decisão judicial sem trânsito em julgado tenham o pagamento mantido até sua absorção integral por quaisquer reajustes futuros concedidos aos servidores, vencidos os Ministros Marco Aurélio e Rosa Weber. Tudo nos termos do voto do Relator. Afirmaram suspeição os Ministros Luiz Fux e Roberto Barroso¿. Ausente, justificadamente, nesta assentada, o Ministro Celso de Mello. Plenário, 18.12.2019'.
 
16.	Em razão disso, mesmo afrontando a tese da repercussão geral, o STF permitiu a continuidade do pagamento dos quintos incorporados no período de 8/4/1998 a 4/9/2001. Todavia, no que diz respeito às parcelas amparadas com base em decisão judicial não transitada em julgado ou decisão administrativa, deverá ser promovida sua absorção por quaisquer reajustes futuros.
17.	Observa-se que a servidora se aposentou em 4/7/2018. No entanto, a primeira decisão do STF sobre a questão ocorreu em 19/3/2015, sendo mantido o entendimento de que não poderia ser incorporado os quintos a partir de 8/4/1998 e os efeitos da decisão foram modulados em julgamento de embargos de declaração proferido em 18/12/2019.
18.	Assim, para cumprir a determinação do item 1.7.2.1 do Acórdão 364/2022-TCU-Primeira Câmara, a Unidade Jurisdicionada a partir da data da decisão de repercussão geral do STF no RE 638.115/CE, qual seja, 19/3/2015, deveria ajustar o valor dos quintos incorporados pela interessada, criando a parcela compensatória, conforme modulado pelo STF no âmbito do RE 638.115, e verificar se até a data da aposentadoria em 4/7/2018 ocorreu algum aumento na estrutura remuneratória que tenha permitido a absorção da parcela. 
19.	Desta forma, depreende-se que seria possível o atendimento da determinação proferida no item  1.7.2.1 do Acórdão 364/2022-TCU-Primeira Câmara, devendo ser esclarecido à Unidade Jurisdicionada que não se trata de criar uma VPNI de parcela compensatória nos proventos atuais, uma vez que os proventos são pela média das remunerações, e sim de ajustar o valor dos quintos nas remunerações que compuseram a média no período de 19/3/2015 (data da decisão do STF) até 4/7/2018 (data da aposentadoria) , recalculando o valor da média das remunerações. 
b.4) Acórdão 2602/2013-TCU-Plenário
20.	Porém, o Senado Federal informou que a servidora incorporou a parcela VPNI 06/10 FC07 (Médico) , e que esta função de Médico (FC07) foi considerada inerente ao cargo, por falta de designação formal, nos termos do Despacho 1818/2018- DGER (peça 11, p. 7, e peça 14, p. 30-31) .
21.	Alega a Unidade Jurisdicionada que a servidora se aposentou em 4/7/2018, data anterior à determinação da Diretoria-Geral para a aplicação do item 9.2.3 do Acórdão 2602/2013-TCU-Plenário, Ministro-Relator Raimundo Carreiro, visando transformar a VPNI em Parcela Compensatória passível de absorção em virtude de futuros reajustes, o que ocorreu em 12/7/2018. Informa ainda que se tivesse permanecido percebendo a referida vantagem, a parcela VPNI teria sido integralmente transformada em Parcela Compensatória, a partir de 12/7/2018, e sofreria a primeira absorção em 1/1/2019, com o reajuste aplicado à época. Entretanto, ao aposentar-se, a interessada passou a receber a parcela única, com base na EC 41/2003, calculada sobre a média das contribuições.
22.	O Acórdão 2602/2013-TCU-Plenário, de relatoria do ministro Raimundo Carreiro e sendo o redator o Ministro Walton Alencar Rodrigues, foi proferido na sessão de 25/9/2013, tratando-se de relatório de auditoria realizada no Senado Federal. Nele determinou-se no item 9.2.3 o seguinte:
	(...) 
9.2.3 adote as medidas administrativas cabíveis, visando a transformar a parcela referente ao pagamento da incorporação de quintos de FC e a vantagem prevista no art. 193 da Lei 8.112/1990 (FC/opção) concedidas a todos os servidores do Senado Federal (Consultores Legislativos, Consultores de Orçamentos, Advogados, Analistas Legislativos, Técnicos Legislativos e Auxiliares Legislativos) , em especial os Consultores Legislativos relacionados nas fls. 169 a 171 do Anexo 2, até mesmo os aposentados, sem que tenham sido formalmente designados para o exercício de função comissionada de direção, chefia ou assessoramento, em desconformidade com os artigos 62 e 62-A da Lei 8.112/1990, 3º da Lei 8.911/1994, e 15 da Lei 9.527/1997, em parcela compensatória passível de atualização pelos índices gerais de reajuste aplicáveis às remunerações dos servidores públicos, a ser absorvida por ocasião: do desenvolvimento no cargo ou na carreira por progressão ou promoção, ordinária ou extraordinária; da reorganização ou da reestruturação dos cargos e da carreira ou das remunerações; da concessão de reajuste ou vantagem de qualquer natureza;  (grifo nosso) 
	(...) 
23.	Entende-se que como o Acórdão foi proferido em 25/9/2013, em que pese a Unidade Jurisdicionada ter se posicionado somente em 2018 sobre o assunto, já havia determinação anterior desta Corte de Contas para ajustar a incorporação de quintos de FC. 
24.	Desta forma, se o entendimento é de que a função incorporada pela servidora era inerente ao cargo de médico, o Senado Federal deve, a partir da data que tomou ciência do Acórdão 2602/2013-TCU-Plenário, transformar os quintos da servidora em parcela compensatória, aplicando as devidas absorções da parcela até a data da aposentadoria. Assim, deve ser recalculado o valor dos quintos que compôs as remunerações da servidora e que serviram de base de cálculo para a média das remunerações.
25.	Diante do exposto, entende-se que cabe conhecer do embargo de declaração, mantendo-se a ilegalidade do ato e dando provimento parcial, cancelando a determinação do item 1.7.2.1 do  Acórdão 364/2022-TCU-Primeira Câmara, e fazendo nova determinação para que os quintos da servidora sejam transformados em parcela compensatória, conforme determinado no item 9.2.3 do Acórdão 2602/2013-TCU-Plenário, a partir da data de ciência deste acórdão, aplicando-se as devidas absorções que possam ter ocorrido no período de 2013 até a data da aposentadoria (4/7/2018) e ajustando o valor das remunerações que serviram de base para o cálculo da média. 
CONCLUSÃO
26.	Diante do exposto, entende-se que deve ser conhecido o presente embargo de declaração, e, no mérito, dar-lhe provimento parcial, mantendo a ilegalidade do ato de concessão inicial de aposentadoria da Sra. Antoinette Oliveira Blackman, porém excluindo-se o item 1.7.2.1 do Acórdão 364/2022-TCU-Primeira Câmara, de relatoria do Ministro-Substituto Weder de Oliveira, e  determinando a transformação dos quintos em parcela compensatória, com base no entendimento proferido no item 9.2.3 do Acórdão 2602/2013-TCU-Plenário, a partir da data de ciência do mencionado acórdão, ajustando, em consequência,  o valor das remunerações que serviram de base para o cálculo da média das remunerações.
PROPOSTA DE ENCAMINHAMENTO
27.	De conformidade com o preceituado no artigo 71, inciso III, da Constituição Federal de 1988; c/c os arts. 1º, inciso V, e 39, incisos I e II, da Lei 8.443/1992, c/c os artigos 1º, inciso VIII, 260, §§ 1º e 2º, do Regimento Interno/TCU, e tomando por base as verificações feitas pela unidade técnica, na forma prevista no artigo 260, caput, do Regimento Interno-TCU, propomos as seguintes medidas:
a) conhecer do presente embargo de declaração, para, no mérito, manter a ilegalidade do ato de concessão inicial de aposentadoria da Sra. Antoinette Oliveira Blackman (CPF XXX.340.227-XX) , porém excluindo-se o item 1.7.2.1 do Acórdão 364/2022-TCU-Primeira Câmara;
b) determinar ao Senado Federal, com fundamento no art. 4º, inciso I, da Resolução TCU 315/2020, que: 
b.1) no prazo de quinze dias, com base no art. 262, caput, do Regimento Interno do TCU, c/c art. 19, inciso II, da IN TCU 78/2018, transforme a rubrica de quintos em parcela compensatória, conforme determinado no item 9.2.3 do Acórdão 2602/2013-TCU-Plenário, a partir da data de ciência do acórdão pelo Senado Federal, aplicando, se for o caso, as devidas absorções da parcela compensatória até a data da aposentadoria da interessada, e ajustando o cálculo das remunerações da servidora que compõem a média das remunerações;
b.2) dar ciência desta deliberação à interessada."
É o relatório.

não há.

Procurador Sérgio Ricardo Costa Caribé.

APOSENTADORIA. ATO CONSIDERADO ILEGAL EM RAZÃO DA PARCELA "QUINTOS". ACÓRDÃO 364/2022-TCU-1ª CÂMARA. EMBARGOS DE DECLARAÇÃO. CONTRADIÇÃO NÃO CONFIGURADA. OBSCURIDADE. PROVIMENTO PARCIAL. ESCLARECIMENTOS. INSUBSISTÊNCIA DE ITEM DO ACÓRDÃO EMBARGADO. PERMANÊNCIA DA ILEGALIDADE. DETERMINAÇÕES. ARQUIVO.

APOSENTADORIA (APOS)

Secretaria de Fiscalização de Integridade de Atos e Pagamentos de Pessoal e de Benefícios Sociais (Sefip).

Trata-se de embargos de declaração opostos pela Advocacia do Senado Federal contra o Acórdão 364/2022-TCU-Primeira Câmara, de minha relatoria, o qual apreciou pela ilegalidade a aposentadoria da Sra. Antoinette Oliveira Blackman, em razão da incorporação de quintos após a data limite de 8/4/1998.
Restituí, por despacho, os embargos interpostos à Secretaria de Fiscalização de Integridade de Atos e Pagamentos de Pessoal e de Benefícios Sociais (Sefip) , para análise.
A unidade instrutiva especializada faz a seguinte proposta de encaminhamento (peça 21) :
"a) conhecer do presente embargo de declaração, para, no mérito, manter a ilegalidade do ato de concessão inicial de aposentadoria da Sra. Antoinette Oliveira Blackman (CPF 557.340.227-72) , porém excluindo-se o item 1.7.2.1 do Acórdão 364/2022-TCU-Primeira Câmara;
b) determinar ao Senado Federal, com fundamento no art. 4º, inciso I, da Resolução TCU 315/2020, que: 
b.1) no prazo de quinze dias, com base no art. 262, caput, do Regimento Interno do TCU, c/c art. 19, inciso II, da IN TCU 78/2018, transforme a rubrica de quintos em parcela compensatória, conforme determinado no item 9.2.3 do Acórdão 2602/2013-TCU-Plenário, a partir da data de ciência do acórdão pelo Senado Federal, aplicando, se for o caso, as devidas absorções da parcela compensatória até a data da aposentadoria da interessada, e ajustando o cálculo das remunerações da servidora que compõem a média das remunerações;
 b.2) dar ciência desta deliberação à interessada."
Conheço dos embargos.
De início, deixo assente que a discussão gira em torno do cômputo, no cálculo pela média das remunerações dos proventos da interessada, segundo a Lei 10.887/2004, de "quintos/décimos" incorporados pelo exercício da função de médico, inerente ao cargo, FC07, no período de 1º/6/1998 a 4/9/2001.
O acórdão embargado fez as seguintes determinações à jurisdicionada:
"1.7. Determinações:
	1.7.1. dispensar a devolução dos valores indevidamente recebidos, presumidamente, de boa-fé pelo (s) interessado (s) nos termos da Súmula 106 deste Tribunal;
	1.7.2. determinar ao órgão/entidade responsável pela concessão que:
	1.7.2.1. suspenda, no prazo de 15 (quinze) dias, todo e qualquer pagamento concernente ao (s) ato (s) impugnado (s) , adequando a parcela referente à incorporação de quintos/décimos do (a) interessado (a) , conforme modulado pelo STF no âmbito do RE 638.115, comunicando a este Tribunal as providências adotadas, nos termos dos arts. 262, caput, do RI/TCU, e 8º, caput, da Resolução TCU 206/2007;
	1.7.2.2. dê ciência do inteiro teor desta deliberação ao (s) interessado (s) , alertando-o (s) de que o efeito suspensivo proveniente da interposição de eventuais recursos perante o Tribunal não o (s) exime da devolução dos valores percebidos indevidamente após a respectiva notificação, caso esses não sejam providos, devendo encaminhar os comprovantes dessa notificação a esta Corte no prazo de até 30 (trinta) dias;
	1.7.2.3. cadastre novo (s) ato (s) de concessão de aposentadoria livre (s) da (s) irregularidade (s) apontada (s) , submetendo-o (s) no prazo de 30 (trinta) dias à apreciação deste Tribunal, nos termos do art. 262, caput e § 2º, do RI/TCU, e do art. 19, § 3º, da Instrução Normativa TCU 78/2018;
	1.7.3. dar ciência deste acórdão ao órgão/entidade responsável pela concessão, informando que o teor integral da deliberação poderá ser obtido no endereço eletrônico www.tcu.gov.br/acordaos.
	1.7.4. encerrar o processo e arquivar os presentes autos." (Grifos nossos) .
Em resumo, a embargante indica os seguintes vícios:
" (...) entendemos que há contradição e obscuridade quanto ao comando constante no item 1.7.2.1, visto que a servidora recebe seus proventos em parcela única, calculada pela média das contribuições e que desde a concessão da aposentadoria não é mais paga a vantagem VPNI, bem como as demais vantagens percebidas anteriormente, quando em atividade. Portanto, não cabe o ajuste dessa parcela VPNI, seguindo o RE 638.115 STF, já que a interessada sequer recebe esta vantagem em seus proventos" (peça 11, p. 6) .
Em síntese, como indicado pela Sefip, fundamenta seu recurso nas seguintes alegações:
" (...) 
b) a servidora aposentou-se com proventos calculados pela média das remunerações, com base no artigo 40, §1º, inciso III, alínea "b", da Constituição Federal (com redação dada pela Emenda Constitucional 41/2003, sem paridade, segundo a Lei 10.887/2004 e orientações do Acórdão 1176/2015-TCU-Plenário, de relatoria do Ministro André de Carvalho;
c) a interessada recebe os proventos em parcela única "Proventos (EC 41/2003) ", o que indica impossibilidade de cumprimento do item 1.7.2.1 do Acórdão 364/2022-TCU-Primeira Câmara, que determina adequar a VPNI ao disposto no RE 638.115, ou seja, criar uma Parcela Compensatória para que não ocorra o decesso remuneratório, que, posteriormente, será absorvida por futuros reajustes;
d) os quintos incorporados no período considerado ilegal, de 8/4/1998 a 4/9/2001, fizeram parte da remuneração sobre a qual foi efetuado o cálculo das contribuições, porque houve o recolhimento de contribuição previdenciária relativa a esta parte da VPNI ao longo dos anos trabalhados pela servidora;
e) as vantagens pessoais devem compor o cálculo da média das contribuições, conforme entendimento fixado no Acórdão 1176/2015-TCU-Plenário, de relatoria do Ministro Substituto André de Carvalho;
f) entende que há contradição e obscuridade quanto ao comando constante no item 1.7.2.1, visto que a servidora recebe seus proventos em parcela única, calculada pela média das contribuições e que desde a concessão da aposentadoria não é mais paga a vantagem VPNI, bem como as demais vantagens percebidas anteriormente, quando em atividade. Portanto, não cabe o ajuste dessa parcela VPNI, seguindo o RE 638.115 STF, já que a interessada sequer recebe esta vantagem em seus proventos;
g) ressalta ainda que a servidora havia incorporado a parcela VPNI 06/10 FC07 (Médico) . Esta função de Médico (FC07) foi considerada inerente, por falta de designação formal, nos termos do Despacho 1818/2018- DGER. No entanto, a servidora se aposentou em 4/7/2018, data anterior à determinação da Diretoria-Geral para a aplicação do item 9.2.3 do Acórdão 2602/2013-TCU-Plenário, Ministro-Relator Raimundo Carreiro, visando transformar a VPNI em Parcela Compensatória passível de absorção em virtude de futuros reajustes, o que ocorreu em 12/7/2018. Se ainda tivesse permanecido percebendo a referida vantagem, a parcela VPNI teria sido integralmente transformada em Parcela Compensatória, a partir de 12/7/2018 e sofreria a primeira absorção em 1/1/2019, com o reajuste aplicado à época. Entretanto, ao aposentar-se, a interessada passou a receber a parcela única, com base na EC 41/2003, calculada sobre a média das contribuições." (peça 21, p. 3) .
A Sefip analisou os embargos por três linhas de entendimento, (i) incidência de contribuição previdenciária; (ii) conversão em parcela compensatória dos quintos concedidos após data limite; e, (iii) sob os critérios estabelecidos no Acórdão 2602/2013-TCU-Plenário.
A Diretoria-Geral do Senado Federal somente determinou a aplicação do item 9.2.3. do Acórdão 2602/2013-TCU-Plenário, de relatoria do ministro Raimundo Carreiro, visando "transformar a VPNI em Parcela Compensatória passível de absorção em virtude de futuros reajustes", em 12/7/2018, ou seja, após a concessão da aposentadoria à servidora, em 4/7/2018.
O Acórdão 2602/2013-TCU-Plenário foi prolatado, porém, em 25/9/2013, ou seja, ainda antes da vigência da aposentadoria, e, sendo assim, a jurisdicionada deveria ter transformado os quintos, incorporados indevidamente, em parcela compensatória a partir de 25/9/2013, ainda que de forma retroativa, sendo irrelevante a data da orientação expedida pela Diretoria-Geral.
Acerca da incidência das contribuições previdenciárias sobre a parcela de quintos incorporadas, estou de acordo com o entendimento da Sefip de que "ainda que tenha ocorrido a contribuição previdenciária, é possível determinar a correção ou exclusão de determinada parcela que seja irregular e que entrou na composição da base de cálculo da média das remunerações" (grifos nossos) .
De outro lado, o Acórdão 1176/2015-TCU-Plenário, de relatoria do ministro-substituto André Luís de Carvalho, de 13/5/2015, orientou no sentido de que poderiam ser computadas no cálculo da média as parcelas incorporadas relativa aos "quintos", desde que respeitada, em qualquer hipótese, a limitação estabelecida no § 2º do art. 40 da Constituição Federal.
De outro lado, o Acórdão 1176/2015-TCU-Plenário, de relatoria do ministro André Luís de Carvalho, de 13/5/2015, emitiu orientação no sentido de que poderiam ser computadas no cálculo da média as parcelas incorporadas relativa aos "quintos", desde que respeitada, em qualquer hipótese, a limitação estabelecida no § 2º do art. 40 da Constituição Federal.
Entretanto, não é o que se observa das rubricas constantes de suas remunerações, quando em atividade, conforme consulta realizada nos sistemas a que tem acesso esta Corte de Contas. Observa-se que em 3/2017 a servidora percebia R$ 2.343,21 na rubrica "VPNI (função comissionada) " e, em 6/2018, último contracheque emitido em atividade, o valor era de R$ 2.455,69. 
Como é sabido, a última revisão geral da remuneração dos servidores públicos federais ocorreu em face da Lei 10.697/2003, que deferiu reajuste linear de 1% aos servidores públicos, a partir de 1º/1/2003. Assim, o valor da rubrica não poderia ter sido alterado nos anos de 2017 e 2018.
Ou seja, não há contradição entre a possibilidade de corrigir ao valor dos "quintos/décimos" incorporados, que compuseram o cálculo dos proventos, e a sua percepção em parcela única. 
Com essas considerações, como sugerido pela unidade instrutiva especializada, cabe dar provimento parcial aos embargos, em razão de obscuridade, tornando insubsistente o item 1.7.2.1 do Acórdão 364/2022-TCU-Primeira Câmara, mantendo a ilegalidade do ato de concessão inicial de aposentadoria da Sra. Antoinette Oliveira Blackman, fazendo-se o esclarecimento proposto.
Diante do exposto, voto pela aprovação do acórdão que ora submeto à apreciação deste Colegiado.
TCU, Sala das Sessões, em 6 de dezembro de 2022.
Weder de Oliveira 
Relator